臺灣高等法院民事判決　　　　　　　　　94年度勞上字第22號
上　訴　人　甲○○
　　　　　　庚○○
　　　　　　乙○○
　　　　　　丁○○
　　　　　　己○○
　　　　　　戊○○
　　　　　　丙○○
共　　　同
訴訟代理人　魏千峰律師
被 上訴 人　寒舍餐旅管理顧問股份有限公司
法定代理人　蔡辰威
訴訟代理人　劉陽明律師
　　　　　　陳璧秋律師
上列當事人間請求給付薪資事件，上訴人對於中華民國94年1月
31日臺灣台北地方法院92年度勞訴字第21號第一審判決提起上訴
，本院於94年7月27日言詞辯論終結，判決如下：
    主  文
上訴駁回。
第二審訴訟費用由上訴人負擔。
    事實及理由
一、上訴人主張：上訴人甲○○、庚○○、乙○○、丁○○、己
    ○○、戊○○、丙○○等7人原均受僱於訴外人鴻禧酒店股
    份有限公司（下稱鴻禧公司），並於鴻禧公司所經營之來來
    大飯店工作，平日工作盡忠職守，不敢懈怠，然鴻禧公司於
    民國91年6月1日起將來來大飯店之經營權移轉於被上訴人寒
    舍餐旅管理顧問股份有限公司（下稱寒舍公司），上訴人等
    7人與鴻禧公司間之僱傭關係雖於91年6月13日終止，但自91
    年6月14日起，上訴人等仍於飯店（已更名為台北喜來登大
    飯店）擔任原職、提供相同之勞務，而被上訴人亦確實於91
    年6月起對上訴人等行使管理監督之行為，故上訴人等於91
    年6月14日起實際受僱於被上訴人公司，兩造間已成立另一
    僱傭關係。詎被上訴人於91年6月30日在欠缺具體事由之情
    形下，片面將上訴人等解僱，使上訴人等生活陷入困境。兩
    造既未合意終止勞動契約，被上訴人亦不具任何解僱之法定
    事由，被上訴人解僱渠等之行為，應屬無效（民法第71條規
    定參照），兩造間僱傭關係仍應存在。而上訴人等於91年7
    月1日起仍繼續向被上訴人提供勞務，卻不為被上訴人接受
    ，被上訴人受領勞務遲延，上訴人等受僱人無補服勞務之義
    務，仍得請求報酬。況兩造經台北市政府勞工局調解，調解
    會議之調解方案亦認雙方僱傭關係存在，但被上訴人仍不接
    受。職是，上訴人等自得依勞動契約及民法第486條、第487
    條規定，請求被上訴人按月給付非法解僱期間即自91年7月1
    日起至復職日止，按上訴人等各原領薪資即上訴人甲○○月
    薪新台幣（下同）47,100元、庚○○月薪23,000元、乙○○
    月薪30,700元、丁○○月薪29,200元、己○○（即曾勁軍）
    月薪34,300元、戊○○月薪30,100元、丙○○月薪37,3 00
    元計算之工資報酬及法定遲延利息云云（原審為上訴人敗訴
    之判決，上訴人不服，提起上訴）。並聲明：(一)原判決廢棄
    。(二)被上訴人應給付上訴人等各如附表請求給付之內容所示
    之金額及利息。(三)願供擔保請准宣告假執行。
二、被上訴人則以：被上訴人於91年4月30日與鴻禧公司簽訂買
    受契約時，即僅約定就坐落台北市○○○路○段12號之原來
    來大飯店附屬之裝潢暨其他設備及生財器具等標的，由被上
    訴人向鴻禧公司買受，而就原受僱於鴻禧公司於來來大飯店
    工作之勞工，則約定由鴻禧公司全部資遣，依法應給付之資
    遣費及退休金，由被上訴人自給付之買賣價金中優先支付予
    各勞工。鴻禧公司並應於91年6月30日前完成發給員工資遺
    費及退休金之手續。嗣雙方就來來大飯店前揭買賣價金給付
    之方式，復於91年5月3日簽訂協議書，其中為確保員工之權
    益，對於資遣費及退休金部分約定由鴻禧公司辦畢資遣及退
    休法定程序後，依鴻禧公司通知，由被上訴人在91年5月30
    日逕在承擔金額之範圍內全部發給，進而又於91年5月29日
    再協議由被上訴人於324,782,569元之範圍內承擔鴻禧公司
    依法應給付員工之資遣費及退休金債務，並以此抵扣被上訴
    人對鴻禧公司所負之買賣價金債務。對於適任且願意為被上
    訴人提供勞務之勞工，則由被上訴人重新聘用。被上訴人並
    即交付勞工代表（即鴻禧公司勞工退休準備金監督委員會主
    任委員蔣祖雄）面額324,782,569元之銀行本票，作為承擔
    員工資遣費、退休金債務之履行保證票。詎91年5月中下旬
    ，因鴻禧公司之資產分別遭債權人向法院聲請查封，其中以
    來來大飯店觀光飯店執照被扣押禁止移轉處分乙事影響最鉅
    ，致被上訴人與鴻禧公司間就來來大飯店資產收購案產生變
    數。然鑑於飯店業務不能任意暫停，鴻禧公司又陷於無力經
    營之情況，被上訴人與鴻禧公司達成協議，即自91年6月1日
    起至6月30日止，由被上訴人利用鴻禧公司現有來來大飯店
    設備及人力資源先行接管經營，約定該月收入部分歸被上訴
    人，因經營所需支出之所有費用（包括人事成本），亦由被
    上訴人負擔。但因未能確認得否取得觀光飯店執照，以履行
    雙方資產買賣之協議，故在6月底前，原與鴻禧公司經營來
    來大飯店有關之各種契約關係，包括地下商店街、俱樂部會
    員及與勞工間之僱傭關係，均先不予承受或重新訂約，仍由
    鴻禧公司維持既有之契約關係，免因屆時被上訴人無法經營
    飯店業務，而衍生不必要之糾紛。在此期間雖由被上訴人實
    質經營該飯店業務，然因未取得觀光飯店執照，故僅於所謂
    之「代管」，即被上訴人與鴻禧公司協議自91年6月1日至6
    月30日止，就來來大飯店之經營由被上訴人代管，包括經營
    管理權及獎勵懲戒權。且上訴人等人並曾授權勞工代表蔣祖
    雄與鴻禧公司協商，同意將勞動契約終止時間由91年6月13
    日延長至6月30日，而該91年6月份之薪水，因鴻禧公司已無
    力負擔，故由被上訴人借款予鴻禧公司以支付員工，其中亦
    包括上訴人等人之薪資在內。故被上訴人確未與上訴人等另
    行成立僱傭契約，至91年6月30日通知將上訴人等人解僱者
    ，亦係由鴻禧公司所為等語，資為抗辯。並聲明：(一)上訴駁
    回。(二)如受不利判決，願供擔保請准宣告免為假執行。
三、兩造不爭執之事實：
  (一)上訴人等7人原均受僱於訴外人鴻禧公司，並於鴻禧公司所
    經營之來來大飯店工作。鴻禧公司於91年6月1日起將來來大
    飯店之經營權移轉於被上訴人寒舍公司。被上訴人則自91年
    6月1日起進駐來來大飯店（已更名為台北喜來登大飯店），
    接手經營事宜，並以被上訴人名義開立當月發票。
  (二)被上訴人係於91年4月30日與鴻禧公司簽訂買受契約，約定
    就來來大飯店附屬之裝潢暨其他設備及生財器具等標的，由
    被上訴人向鴻禧公司買受，而就原受僱於鴻禧公司於來來大
    飯店工作之勞工資遣費及退休金，由被上訴人給付之買賣價
    金中優先支付予各勞工，資遣或退休後之員工，願重新在該
    飯店工作者，由被上訴人優先僱用。
  (三)鴻禧公司於91年5月14日公告將進行轉讓改組，自同年6月13
    日與員工終止勞僱關係，及自公告日起30日為預告期間。
  (四)被上訴人曾於91年6月10日以（91）寒人字第012號令，調動
    員工及主管，並自當日起生效；及以（91）寒人字第013號
    懲戒令，對上訴人丙○○為記小過乙次之懲戒處分。
  (五)上訴人等91年6月份薪資均已受領無誤。上訴人等該月份之
    勞保及健保部分，亦係由鴻禧公司為其等之投保單位。
  (六)上訴人等人並未重新填寫工作申請表，與被上訴人間亦未簽
    立任何書面之勞動契約。
四、兩造主要之爭點在於上訴人等是否自91年6月14日起與被上
    訴人成立僱傭關係？而應審究者則為：(一)上訴人等與鴻禧公
    司間之僱傭關係是否曾合意延長至91年6月30日終止？(二)被
    上訴人有無與鴻禧公司達成自91年6月1日至6月30日止，就
    來來大飯店之經營由被上訴人代管之協議？被上訴人所稱該
    期間僅係代管是否有據？(三)被上訴人於91年6月10日以（91
    ）寒人字第012號令，調動員工及主管，並自當日起生效；
    及以（91）寒人字第013號懲戒令，對上訴人丙○○為記小
    過乙次之懲戒處分，是否因此而認係實際發生僱傭關係？
    (四)被上訴人有無於91年6月30日通知將上訴人等人解僱？抑
    係由鴻禧公司通知解僱？該解僱通知有無違反勞動基準法
    （下稱勞基法）或民法之相關規定？茲分別審酌如下：
  (一)上訴人等與鴻禧公司間之僱傭關係合意延長至91年6月30日
    終止：
   1、按當事人主張有利於己之事實者，就其事實有舉證之責任
      ，民事訴訟法第277條前段定有明文。又勞基法第1條固揭
      明該法係明定勞動條件之最低標準，然所謂勞動條件在不
      同法律層次中均有其存在，在民法債編僱傭節之意義，乃
      指僱傭契約當事人對勞務給付與報酬之約定。勞基法施行
      後，該法未規定者，仍適用其他法律之規定。準此，有關
      勞基法未規定者，仍應適用民法債編之規定（最高法院86
      年度台上字第3333號判決參照）。依上說明，勞動契約之
      終止應向他方當事人以意思表示為之。
   2、查鴻禧公司曾於91年5月14日公告，因外在整體經營環境
      變動，為確保來來飯店永續經營及員工就業安定，將進行
      轉讓改組，自91年6月13日與員工終止勞僱關係，及為終
      止勞動契約之預告，自公告日起30日為預告期間等情，固
      有上訴人提出之公告一紙在卷可稽（原審卷(一)第18 頁）
      。惟鴻禧公司先於91年4月30日與被上訴人簽訂買賣契約
      書，約定就坐落台北市○○○路○段12號之來來大飯店附
      屬之裝潢暨其他設備及生財器具等標的，出賣與被上訴人
      。並約定鴻禧公司僱用於來來大飯店服務之現有員工之資
      遣及退休事宜，由鴻禧公司負責辦理，其資遣費及退休金
      由鴻禧公司負責給付等情，亦有被上訴人提出之買賣契約
      書為證（原審卷(一)第40至49頁），並為上訴人所不否認。
   3、上訴人雖否認有授權蔣祖雄與鴻禧公司協商終止契約時間
      延長至6月30日及否認被上訴人所提出之授權書係授權商
      談延長僱傭契約事宜，而僅係授權商談資遣費事宜並受領
      及保管被上訴人給付之履行本票云云。惟上訴人等人曾於
      91年5月29日授權勞工代表蔣祖雄與鴻禧公司協商，並出
      具授權書，其內載明授權蔣祖雄全權參與鴻禧公司與被上
      訴人間91年5月29日之協議，期為鴻禧員工謀取在寒舍受
      僱工作之保障，並代表鴻禧受資遣或退休員工受領及保管
      寒舍給付面額324,782,569元之履行本票（到期日91年6月
      30日），特立此授權書為憑等文句，有被上訴人提出之授
      權書3件為證（原審卷(一)第52至54頁）。上訴人並不否認
      授權書之真正，惟以上開情詞置辯。查依授權書授權人欄
      所載蔣祖雄係受職工福利委員會、產業工會、各單位代表
      之委託，授權其與被上訴人協商。惟查：
      (1)證人蔣祖雄於原審證稱：「（問：91年5月底，是否受
        勞工委託向原雇主協商？）有，受職工福利委員會及工
        會的委託。（問：為了什麼事協商？經過如何？）來來
        飯店去年年初經營發生困難，4月中把經營權轉讓給別
        人，最後由被告（即被上訴人）公司承接，4月底雙方
        價錢都談好了，包含原來的員工資遺問題都包含在價金
        中，當時我是副總經理，管理人事、餐旅，我接到通知
        ，我責成人事部門作資遣動作，員工在鴻禧公司的年資
        結束，由被告公司重新聘用員工，年資重新開始。我們
        提早壹個月通知員工，6月14日就要資遣，5月底觀光執
        照被銀行查扣，是否能解套不確定，被告公司就說可能
        無法承接，他們說這個問題可以解決才願意承接。因為
        這個問題，所以承接的日期順延，在員工還沒拿到資遣
        費之前，都是鴻禧的員工。被告公司認為如有把握在1
        個月內解決執照，如果沒有解決，至6月底買賣就取消
        ，我說這樣處理對員工沒有保障，我要求被告公司保證
        ，被告公司開立本票，當時就請職工福利委員會、工會
        等單位協商，將與鴻禧的僱傭契約展延至6月底，如果
        不同意展延，被告公司就不承接了。後來員工主管代表
        、工會、職工福利委員會都同意了，授權我去與被告公
        司談，最後被告公司開立本票。（延期是否指資遣費給
        付的時間？）6月14本來要領資遣費，結束與鴻禧公司
        的關係，後來因為6月14日沒有辦法領到，僱傭契約延
        期到6月底。（問：僱傭契約延期至6月底有無書面，是
        誰同意的？）我把情形向工會幹部、職工福利委員會、
        所有單位主管說明，他們都願意，也當場簽名。（問：
        授權內容有無包含勞動契約的延長？）5月13日通知所
        有員工6月14日終止契約，6月14沒有辦法發錢，所以才
        依據這個精神去協商。（問：授權書是誰寫的？）是我
        打的。那天鴻禧公司與被告公司在樓上談，我把他們協
        商結果轉達給員工，我希望員工都拿到資遣費，鴻禧與
        被告公司需要壹個月時間處理執照的問題，我說明這個
        情形，所有主管、工會幹部、職工福利委員會都同意，
        簽完授權書後再到樓上，鴻禧與被告公司才又簽一個協
        議書。（問：關於員工留用、資遣、退休的部分有無參
        與？）‧‧‧因為執照的關係，所以我於這個時間召集
        幹部會議，這是來來大飯店的各部門主管出席，我也邀
        請職工福利委員會的成員及產業公會的成員出席，告知
        他們狀況，移轉的時間需要延後，我有問他們是否同意
        ，如同意的話，我就擔任代表去談，這也是有會議記錄
        ，其上並有蓋章同意授權我去處理。授權的範圍就是寒
        舍公司拿到觀光局執照才是正式的資遺日期，我記得有
        訂一個時間。（問：同天有各簽立一份被證五授權書及
        被證十四協議書的流程？）‧‧‧原來三億多員工資遣
        費等由吳律師保管，這份協議後交給我保管，條件就是
        同意寒舍公司拿到觀光局執照後，我們同意那時才拿資
        遣費，才算正式被資遣。我於簽立協議書之前，就是先
        有找前面所說的幹部開會，授權我後，我才於協議書上
        簽名的‧‧‧。（上訴代理人問：協議書並沒有談到要
        延到6月的事情？）我只跟員工說何時拿到資遣費用，
        就是跟鴻禧終止僱用關係。」等語（原審卷(一)第209、2
        11、213頁、本院卷第102至104頁）。
      (2)證人顧仲山於原審證稱：「（提示授權書，請證人說明
        。）當時我們公司財務狀況不好，大家都領不到薪水，
        原先我們公司願意解決薪資問題，找到新的雇主，中間
        某些手續不是很完整，副總蔣祖雄要求產業工會全部簽
        名授權，爭取員工拿到資遣費，轉讓過程不順利，大家
        都很浮躁，副總要我們配合整個公司的轉讓，新的老闆
        有開一張支票或本票，我們有見證這個事情。（問：授
        權書是否證人簽名？蔣先生是在何情況下陳述這個內容
        ，證人在何情況下簽名？）是我簽名的，當時的情形是
        ，如果我們繼續抗爭，新的投資者不願意經營，我們也
        沒有辦法領到薪水，後來工會也有配合，新的公司有開
        支票，後來我們大家也有領到薪水。（問：當時蔣先生
        有沒有提到與原先雇主勞動契約是否往後延長？）有講
        ，過程不是很順利，所以才沒有辦法如期領到薪水。我
        們有同意要延長，所以以簽字授權副總。（問：蔣先生
        如何告知你勞動契約要延長，你們是在何情形下同意？
        ）我是最後才到，我到之後，大家都很高興，是其他有
        簽名的工會幹部告訴我的，他們說轉讓過程不順利，契
        約可能要延長，副總說要我們好好做，這樣才領得到薪
        水。契約要延長是指公司執照的變更。」等語（原審卷
        (二)第296、297、299頁）。
      (3)證人黃宏亮於原審證稱：「（問：證人黃先生為何在授
        權書上簽名？）去年5月間我們接到通知，公司會轉讓
        ，6月中會遣散或退休，蔣副總說明轉讓過程有問題，
        經過兩邊公司協議，把時間延長一點，寒舍願意等執照
        ，為了表現誠意，寒舍公司也開支票，但如果員工不願
        意等，寒舍就不願意接手。我跟同仁轉達這個情形，大
        家也願意，我們就簽了這個授權書，請將副總去談。原
        先告訴我們6月中會拿到資道費，且經營權也轉讓，後
        來因為執照的問題，所以問員工說可不可以延長，如果
        寒舍公司在支票到期前拿到經營權，開出的支票就會兌
        現。（問：所謂時間延長至6月底，是否是指與鴻禧公
        司的勞動契約延長至6月底?）本來鴻禧公司說6月中要
        轉讓經營權，後來因為執照問題，所以延長至6月底，
        蔣先生有說明我們與鴻禧公司的勞動契約延長至6月底
        ，讓他們去談轉讓的問題。（問：證人蔣先生在91年5
        月29日向證人說契約要延長的詳細情形?）那時我有在
        場，應該就是我剛才陳述的。蔣先生有提到雙方公司有
        協議，請他擔任雙方協調的工作，他說金額這麼大，他
        無法承擔，希望全體員工同意這個作法，他才願意承擔
        ，我也有把這個情形向大家說明。（問：蔣先生是講資
        遣費的時間往後延長，還是請與鴻禧公司的勞動契約要
        往後延長?）這我沒有記得很清楚，如果不同意把時間
        延長至6月底，寒舍公司就馬上退出，買賣就破局了。
        資遣費已經在雙方的買賣價金中，由寒舍公司發放給員
        工，先開票給蔣先生保管，6月底如果確定接手經營，
        則支票會兌現，如果沒有辦法接手，寒舍不用付這筆錢
        。」等語（原審卷(二)第300至302頁）。
      (4)證人王敏於原審證稱：「（問：證人王女士為何在授權
        書上簽名，經過情形如何?）那時確定經營權要轉讓，
        大家都高興資遣費有著落，但是有執照上面的問題，我
        是客房部主管，就被召集開會，開會時蔣副總主持，告
        知我們經營權轉讓不順利的話，資遣費的部份會有變化
        ，新的經營者如果沒有拿到執照，就不會付這筆資遣費
        ，買賣就會被局。那時已經在申請當中，新的經營者願
        意接手，資遣費由轉讓的價金中支付，新的經營者要等
        執照下來才願意支付，蔣先生要我們回去轉達部屬，我
        們回去告知部屬，蔣副總願意擔任新、舊經營者與員工
        之間的窗口，新的經營者先開本票，開給蔣先生，本票
        存在福利委員會的主任委員那邊，本票的日期開在6月
        底，後來我們回去召集自己單位的同仁告知這件事，問
        他們是否願意讓蔣先生擔任我們的代表，好像有一份協
        議書，我們有瀏覽過，授權書是召開主管會議後，再由
        我們回去問同仁，大家同意後我才簽這份授權書。（問
        ：為何要等到6月底?）執照申請到等到6月底，這部分
        我沒有涉入很深，大約是1個月的時間執照才會下來。
        （問：當時蔣先生有無告知與鴻禧公司的勞動契約要延
        長至6月底?）不是用這樣的語詞，是正式轉讓經營的日
        期要延長到6月底。在這之前鴻禧公司有一個公告，時
        間我不記得。（問：授權書的授權．是處理什麼問題?
        ）是資遣費的問題。如果經營權轉換順利，我們會重新
        訂約，6月底才確定，7月份才重新訂約。那時大家比較
        關切錢的問題。（問：延長到6月底的意思?）6月13日
        大概是鴻禧與寒舍約定的日期。公告那時說我們的資遣
        費沒有問題，5月底知道鴻禧公司的執照被查封，後來
        執照要等6月底才確定。」等語（原審卷(二)第303至305
        頁）。
      (5)經核上開證人所述情節相符，且上訴人等既已授權蔣祖
        雄於91年5月29日參與鴻禧公司與寒舍公司之協議，則
        蔣祖雄自有代表上訴人參與協議之權限，於該協議前，
        應知協議之事項為何，此亦經上開證人於原審證述明確
        ，自堪採信。而上訴人等並未於授權書上為任何之限制
        ，是蔣祖雄代表上訴人等所為之協議，並未逾越上訴人
        等所授權之範圍，應堪認定。
   4、上訴人雖否認證人蔣祖雄、顧仲山及黃宏亮證言之真正。
      惟查，上開授權書係在證人蔣祖雄將被上訴人與鴻禧公司
      協商之結果，向工會幹部、職工福利委員會及所有單位主
      管說明後，方由蔣祖雄擬定授權書，並由所有相關代表人
      員簽名授權，且上訴人丙○○、甲○○、曾勁軍等人確於
      上開「鴻禧產業工會理事代表」所出具之授權書上簽名，
      有該紙授權書在卷可考。上訴人於本院復聲請傳喚證人蔣
      祖雄及91年5月29日被上訴人與鴻禧公司所立協議書之見
      證律師吳正順，以證明上訴人並未授權蔣祖雄將上訴人等
      與鴻禧公司間僱傭契約展延至91年6月底云云。證人蔣祖
      雄於本院結稱，因觀光飯店執照被查扣之故，伊召集幹部
      會議，由職工福利委員會、產業工會、各部門主管出席，
      告知上開狀況，故移轉經營之時間須延後，經與會之人同
      意，授權伊去處理，授權範圍為被上訴人拿到觀光飯店執
      照才是員工與鴻禧公司終止僱傭關係之正式資遣日期，被
      上訴人是重新雇用員工等語（本院卷第103、104頁）。證
      人吳正順經隔離訊問結稱，因資遣有一定程序，要程序完
      成後才可以辦理資遣，怕中間有不可預料之事發生，所以
      對於來來飯店與員工間僱傭關係何時終止沒寫清楚，因此
      有協議書第6條記載，除91年5月29日之協議書另有約定外
      ，對先前被上訴人與鴻禧公司所立買賣契約以及協議，不
      生影響，雙方各自保留依法或依約得享有之權利或得抗辯
      事項。被上訴人並得以先前所立買賣契約以及協議及本協
      議書所生一切對抗鴻禧公司之事由，對抗鴻禧公司受資遣
      或退休之員工，雙方及鴻禧公司受資遣或退休之員工均應
      受該協議書第6條之拘束等文句（本院卷第105、106頁）
      。可知於履行買賣契約過程中，因來來飯店之觀光飯店執
      照被銀行查扣，被上訴人以取得觀光飯店執照才願繼續履
      行買賣契約為條件，此條件亦經鴻禧公司及飯店員工授權
      之蔣祖雄同意，惟何時可取得觀光飯店執照並非確定，因
      此關於飯店受資遣或退休之員工其資遣或退休之日期無法
      明確記載，然係以何時拿到資遣費，才算正式被資遣之相
      對得確定日期，為證人蔣祖雄、吳正順於本院經隔離訊問
      後，證述在卷。而上訴人既已授權蔣祖雄代表上訴人等，
      且該協議書之簽定並未逾越授權範圍，足證上訴人等確曾
      同意將原與鴻禧公司間之僱傭契約延長至6月30日。從而
      上訴人否認有授權蔣祖雄與鴻禧公司協商終止契約時間延
      長至6月30日云云，即無可取。被上訴人辯稱上訴人等與
      鴻禧公司間之僱傭關係合意延長至6月底前解決觀光飯店
      執照問題，並以領得資遣費之91年6月30日始行終止僱傭
      關係等語，即為可採。
  (二)被上訴人與鴻禧公司達成自91年6月1日至6月30日止，就來
    來大飯店之經營由伊代管之協議：
   1、按僱用人非經受僱人同意，不得將其勞務請求權讓與第三
      人，受僱人非經僱用人同意，不得使第三人代服勞務。當
      事人之一方違反前項規定時，他方得終止契約，為民法第
      484條所明定。又勞基法第1條固揭明該法係明定勞動條件
      之最低標準，然所謂勞動條件在不同法律層次中均有其存
      在，在民法債編僱傭節之意義，乃指僱傭契約當事人對勞
      務給付與報酬之約定。勞基法施行後，該法未規定者，仍
      適用其他法律之規定，準此，有關勞基法未規定者，仍應
      適用民法債編之規定。而依上開說明，勞務之受領及給付
      顯均具有專屬性，違反上開規定者，他方無須預告，自得
      隨時終止僱傭契約（最高法院86年度台上字第3333號判決
      參照）。
   2、上訴人雖亦否認被上訴人有與鴻禧公司達成自91年6月1日
      至6月30日止，就來來大飯店之經營有何代管經營之協議
      。惟查：
      (1)鴻禧公司於91年間因經營來來大飯店不善，曾受房東國
        泰人壽保險股份有限公司查封，繼而至91年5月中、下
        旬，更因鴻禧公司之資產分別遭債權人向法院聲請查封
        ，其中包括來來大飯店觀光飯店執照亦被扣押禁止移轉
        處分，有原法院執行命令2紙可稽（原審卷(一)第50、51
        頁）。而觀光飯店係採許可制，故如不能移轉即須重新
        申請觀光飯店執照，不僅所費不貲且耗時甚久，故被上
        訴人稱此事影響甚鉅，導致伊與鴻禧公司間就來來大飯
        店資產收購案產生變數等語，自足採信。
      (2)上訴人主張，雇主與勞工之契約關係端視前者有無對後
        者行使指揮監督，與雇主是否取得執照無關；被上訴人
        雖稱其係代管來來大飯店，但並未提出任何書面或口頭
        代管協議之證明，反而在被上訴人與鴻禧公司91年5月
        29日協議書第5條明確約定：「關於來來大飯店之經營
        權，雙方同意於九十一年六月一日由乙方交付甲方接管
        。」（原審卷(一)第268頁），足見來來大飯店在91年6月
        間由被上訴人管理，上訴人等於91年6月1日起，為被上
        訴人之勞工云云。然觀光飯店業係採許可制，已如前述
        ，被上訴人於未取得觀光執照前縱先行接管飯店，亦僅
        係按鴻禧公司原所取得觀光執照及現有之法律關係，為
        相關業務之執行。且於前揭約定第5條後段，亦載明「
        ‧‧‧執行細節由雙方相關人員會商決定。」，益證被
        上訴人無法單獨對於上訴人行使指揮監督權，尚仍須與
        鴻禧公司商會始能決定，尚難據協議書第5條前段所載
        「關於來來大飯店之經營權，雙方同意於九十一年六月
        一日由乙方交付甲方接管。」之文句，即認兩造有僱佣
        關係存在。
      (3)況於91年6月份來來大飯店之新進員工，該月之勞保部
        分，仍係由訴外人鴻禧公司為其投保單位，此有勞工保
        險加保申請表在卷可稽（原審卷(一)第57至63頁）。且證
        人顧仲山於原審證稱：「‧‧‧寒舍六月份就進來了，
        但是沒有進入辦公室，是住在飯店的房間。」等語（原
        審卷(二)第299頁），益證被上訴人於6月份尚須藉由鴻禧
        公司之相互協力，始能營運，並未獨立經營來來大飯店
        。故被上訴人主張與鴻禧公司間存有代管協議，亦堪採
        信。
   3、再被上訴人因鑑於飯店業務不能任意暫停，鴻禧公司又陷
      於無力經營情況下，雙方因而達成協議，自91年6月1日起
      至6月30日止，由被上訴人利用鴻禧公司現有來來大飯店
      設備及人力資源先行接管經營，約定該月收入部分歸被上
      訴人，因經營所需支出之所有費用（包括人事成本），亦
      由被上訴人負擔；且被上訴人為保障如屆時未能取得觀光
      飯店執照以經營觀光飯店業務可能所致之損害，特於91年
      5月29日協議書第6條約定：「本書之簽定，係補充買賣契
      約書及前協議書之不詳盡，除本協議書另有約定外，對買
      賣契約上所定雙方之權義事項，不發生任何影響。雙方各
      自保留依法或依約得享有之權利，或得為抗辯之事項，此
      外甲方（即被上訴人寒舍公司）並得以基於買賣契約、前
      協議書及本協議書所生之一切對抗乙方（即鴻禧公司）之
      事由，對抗鴻禧酒店受資遣或退休之員工，雙方及鴻禧酒
      店受資遣或退休之員工，均應受本條約款之拘束。」（原
      審卷(一)第268、269頁）。足證被上訴人因未能確認得否取
      得觀光飯店執照，以履行雙方資產買賣之協議，故在6月
      底前，原與鴻禧公司經營來來大飯店有關之各種契約關係
      ，包括地下商店街、俱樂部會員及與勞工間之僱傭關係，
      均先不予承受或重新訂約，仍由鴻禧公司維持既有之契約
      關係，免因屆時被上訴人無法經營飯店業務，而衍生不必
      要之糾紛。且於上訴人等與鴻禧公司間之僱傭關係合意延
      長至91年6月30日始終止後，始繼續與鴻禧公司協商後續
      之買賣事宜。
   4、上訴人等人曾授權勞工代表蔣祖雄與鴻禧公司協商，並同
      意將勞動契約終止時間延長至91年6月30日，亦據論述如
      上。足證被上訴人確信包括上訴人在內之鴻禧公司原有員
      工已同意將原與鴻禧公司間之僱傭契約延長至6月30日，
      否則被上訴人即不可能交付上開以91年6月30日為到期日
      ，面額高達3億餘元之銀行本票作為被上訴人承擔來來大
      飯店員工資遣費、退休金債務之履行保證票。綜上，被上
      訴人辯稱，在91年6月1日至同年月30日間，雖由被上訴人
      實際經營來來大飯店之業務，然因尚未取得觀光飯店執照
      ，故僅同意代管，由被上訴人與鴻禧公司約定自91年6月1
      日至6月30日止，就來來大飯店之經營達成代管之協議等
      語，自屬信而有徵。上訴人空言否認，自無可取。
   5、況縱認原雇主即鴻禧公司未經員工同意，將對於員工之勞
      務受領權及指揮、監督等管理權委託被上訴人代管行使，
      違反上開勞務受領專屬性之規定，亦僅屬員工得依上開法
      條規定終止僱傭契約而已，仍不得據此即認員工與受委託
      行使管理權之被上訴人間成立僱傭關係。
  (三)被上訴人於91年6月10日以（91）寒人字第012號令，調動員
    工及主管，並自當日起生效，及以（91）寒人字第013號懲
    戒令，對上訴人丙○○為記小過乙次之懲戒處分，並不因而
    與上訴人間實際發生僱傭關係：
    1、按稱僱傭者，謂當事人約定，一方於一定或不定之期限
       內為他方服勞務，他方給付報酬之契約。當事人互相表
       示意思一致者，無論其為明示或默示，契約即為成立。
       當事人對於必要之點，意思一致，而對於非必要之點，
       未經表示意思者，推定其契約為成立，關於該非必要之
       點，當事人意思不一致時，法院應依其事件之性質定之
       ，民法第482條、第153條分別定有明文。又僱傭契約依
       民法第482條之規定，係以約定受僱人於一定或不定之期
       限內，為僱用人服勞務，僱用人給與報酬為其成立要件
       。就此項成立要件而言，僱傭契約在受僱人一方，僅止
       於約定為僱用人供給一定之勞務，即除供給一定勞務之
       外，並無其他目的，在僱用人一方，亦僅約定對於受僱
       人一定勞務之供給而與以報酬，縱使受僱人供給之勞務
       不生預期之結果，仍應負給與報酬之義務，此為其所有
       之特徵（最高法院45年臺上字第1619號判例參照）。是
       就僱傭關係而論，雖不以書面為之為必要，然仍應以勞
       僱雙方就應提供勞務給付之內容及給與之報酬達成合意
       ，僱傭契約始為成立。否則，如僅以一方有提供勞務，
       他方有為指揮監督之行為，遽認兩者間存有僱傭關係，
       尚嫌率斷。即僱傭契約必係以合意約定受僱人於一定或
       不定之期限內，為僱用人服勞務，僱用人給與報酬為其
       成立要件。
    2、被上訴人不否認曾於91年6月10日以（91）寒人字第012
       號令，調動員工及主管，並自當日起生效；及以（91）
       寒人字第013號懲戒令，對上訴人丙○○為記小過乙次之
       懲戒處分，並有該2紙人事令在卷可參（原審卷(一)第115
      、116頁），堪信為真正。惟被上訴人在91年6月1日至30
      日間雖實質經營來來大飯店之業務，然因尚未取得觀光飯
      店執照，故僅同意代管，由被上訴人與鴻禧公司約定自91
      年6月1日至6月30日，就來來大飯店之經營達成代管之協
      議等情，已如前述。而所謂代管，應認包括原雇主所有之
      人事調動及懲戒權等權限在內，否則即不足以達成代管之
      目的。從而，被上訴人上開於91年6月10日以（91）寒人
      字第012號令，調動員工及主管，及以（91）寒人字第013
      號懲戒令，對上訴人丙○○為記小過乙次之懲戒處分，應
      認係代管經營所必要，否則如何為有效之經營管理？尚難
      以此遽認被上訴人與上訴人等人間已就僱傭契約之成立要
      件，達成意思表示一致之合意。
   3、復查，事業單位改組或轉讓時，除新舊雇主商定留用之勞
      工外，其餘勞工應依第16條規定期間預告終止契約，並應
      依第17條規定發給勞工資遣費。其留用勞工之工作年資，
      應由新雇主繼續予以承認。勞動基準法第20條定有明文。
      足見勞動基準法對於事業單位改組或轉讓時，容許新舊雇
      主商定留用勞工，而對於未獲商定留用之其餘勞工則應依
      第16條規定期間預告終止契約，並應依第17條規定發給勞
      工資遣費。參酌企業併購法之立法目的，在於增加企業競
      爭力，亦允許新雇主可以挑選留任舊員工，而非採全部留
      用，可知我國對於事業單位改組或轉讓時，對於原有勞工
      係採非概括承受為原則。鴻禧公司於91年4月30日與被上
      訴人簽訂買賣契約書，約定就來來大飯店附屬之裝潢暨其
      他設備及生財器具等標的，出賣與被上訴人，並約定鴻禧
      公司僱用於來來大飯店服務之現有員工之資遣及退休事宜
      ，由鴻禧公司負責辦理，其資遣費及退休金由鴻禧公司負
      責給付等情，有被上訴人提出之買賣契約書1件為證（原
      審卷(一)第40至49頁），並為上訴人所不爭執。而被上訴人
      重新雇用之員工，則均重新提出工作申請表，並與被上訴
      人簽訂勞動契約書（原審卷(一)第270至273頁）。足見被上
      訴人主張與鴻禧公司約定，對於適任且願為被上訴人提供
      勞務服務之勞工，由被上訴人重新聘用，亦即原受僱於鴻
      禧公司之員工須經被上訴人重新僱用，始與被上訴人成立
      僱傭契約等語，堪以採信。
   4、主管機關台北市政府雖曾以91年6月1日G M 91004號函及
      被上訴人同年月10日寒人字第012號令、同年月14日（91
      ）寒人字第013號令，認被上訴人有為監督管理行為，進
      而認定兩造間具有僱傭關係存在云云。然行政主管機關並
      無權認定私權紛爭，行政機關就關於事實所為之認定，本
      無拘束司法機關之權限。況被上訴人與鴻禧公司約定自91
      年6月1日起至6月30日止，由被上訴人代管經營來來大飯
      店，此約定並獲得飯店勞工代表同意，亦分別論述如上，
      亦難遽依上開台北市政府之認定，即認兩造間於91年6月1
      日起，已有僱傭關係存在。
   5、上訴人等人91年6月份之薪資係由被上訴人支出，固為被
      上訴人所不否認。惟查，鴻禧公司因財務問題，於轉讓來
      來飯店前即已發生積欠員工薪資之情事，為防發放員工薪
      水遭其債權人查扣，故利用訴外人陳妍如於中國國際商業
      銀行所開立之000-00-000000帳戶作為薪資轉帳等資金運
      用，業據被上訴人提出陳妍如於91年5月6日所書，致該銀
      行城中分行之同意書，其上載有：「本人陳妍如同意於91
      年5月6日在貴行活儲帳號000-00-000000中提領新台幣貳
      仟陸佰伍拾萬柒仟伍佰陸拾伍元正，做為支付鴻禧酒店員
      工薪資轉帳之用。」，及該銀行城中分行於是日之收入傳
      票並上訴人等人90年6月份之薪資，91年7月5日中國國際
      商業銀行存款憑條及鴻禧公司薪資轉帳明細表、該銀行存
      摺轉帳紀錄（原審卷(一)第134、140至142頁）為證，並為
      上訴人所不否認。足見被上訴人所辯，91年6月份之薪水
      ，因鴻禧公司已無力負擔，故由被上訴人借款予鴻禧公司
      以支付員工薪資，其中亦包括上訴人等人之薪資等語，核
      屬有據，應可採信。自亦不足以上訴人等人91年6月份之
      薪資係由被上訴人支出，遽謂被上訴人與上訴人間實際發
      生僱傭關係。
  (四)鴻禧公司於91年6月30日已通知將上訴人等人解雇，且該解
    雇通知並無違反勞基法或民法之相關規定：
   1、按解除權之行使，應向他方當事人以意思表示為之。此規
      定，於當事人依法律之規定終止契約者，準用之。民法第
      258條第1項、第263條分別定有明文。依上引最高法院86
      年度台上字第3333號判決意旨，勞動契約之終止亦應向他
      方當事人以意思表示為之。
   2、查上訴人甲○○、丙○○、乙○○及曾勁軍主張其等分別
      於91年6月28日及29日，經被上訴人人事資源部門主管趙
      強華口頭告知將於6月30日終止勞雇契約；而上訴人庚○
      ○、丁○○、戊○○亦於6月29日休假回來之後，由同事
      轉告趙強華已告知被上訴人將於6月30日終止彼等之勞雇
      契約，並非以書面通知終止勞雇契約，被上訴人提出於勞
      工局之相關資料並不實在云云。惟查，被上訴人曾於91年
      6月28日函台北市政府，檢送發給上訴人甲○○等人離職
      通知及「不續任人員相關費用一覽表」等情，有原審函台
      北市政府以93年7月9日府勞二字第09314702100號函暨附
      件即前開預告終止公告、終止勞動契約通知書、不續任人
      員相關費用一覽表、離職證明書、通知書二件在卷可參（
      原審卷(二)第434至441頁）。上開文件均或係以鴻禧公司或
      以來來大飯店名義發文，並未見有被上訴人具名其上。且
      係91年6月28日即行文台北市政府，自無可能係事後所製
      作。而上開通知書載明通知甲○○、丙○○最後工作日為
      6月30日等語（原審卷(二)第440、441頁），故上訴人雖否
      認曾接獲通知書，及該通知書為被上訴人單方所製作之文
      書，其製作日期顯係倒填、內容不足採信、離職日期及簽
      發日期皆為91年6月13日云云，自無可取。
   3、上訴人另稱被上訴人乃以雇主之身分非法解雇上訴人等人
      ，並非不續聘上訴人等人云云，然被上訴人否認之。而查
      ，上開「不續任人員相關費用一覽表」雖蓋有趙強華於91
      年7月4日圓戳章（原審卷(二)第437頁下方），為被上訴人
      所不爭，惟如前所述，鴻禧公司因外在整體經營環境變動
      ，為確保來來飯店永續經營及員工就業安定，將進行轉讓
      改組，而於91年5月14日公告，自91年6月13日與員工終止
      勞僱關係，及為終止勞動契約之預告，自公告日起30日為
      預告期間等情，有上訴人提出之公告可稽。而包括上訴人
      在內等員工並已領取資遣費或退休金完畢，亦均為上訴人
      所不爭。則鴻禧公司基於勞基法第11條第1款之規定預告
      終止僱傭契約，即無不合，上訴人所稱上開「不續任人員
      相關費用一覽表」未曾述及彼等勞工有何不適任之處，又
      如何可能僅憑該表格即能決定是否「續聘」上訴人等人員
      名單決定對上訴人等人不予續聘云云，即無可取。
五、綜上所述，上訴人本於僱傭之法律關係，請求被上訴人給付
    上訴人等各如附表請求給付之內容所示之金額及利息，並非
    有據，不應准許。原審為上訴人敗訴之判決，及駁回其假執
    行之聲請，於法即無不合。上訴仍執陳詞，指摘原判決不當
    ，求予廢棄改判，為無理由，應予駁回。
六、兩造其餘攻擊防禦方法及其他未經援用之證據，經斟酌與判
    決結果不生影響，無逐一論究之必要，併此指明。
七、據上論結，本件上訴為無理由，依民事訴訟法第449條第1項
    、第78條、第85條第1項前段，判決如主文。
中　　華　　民　　國　　94　　年　　8 　　月　　10　　日
                  勞工法庭審判長法  官 李瓊蔭
                                法  官 陳邦豪
                                法  官 游明仁
正本係照原本作成。
如不服本判決，應於送達後20日內向本院提出上訴書狀，其未表
明上訴理由者，應於提出上訴後20日內向本院補提理由書狀（均
須按他造當事人之人數附繕本）上訴時應提出委任律師或具有律
師資格之人之委任狀；委任有律師資格者，另應附具律師資格證
書及釋明委任人與受任人有民事訴訟法第466條之一第一項但書
或第二項（詳附註）所定關係之釋明文書影本。
中　　華　　民　　國　　94　　年　　8 　　月　　11　　日
　　　　　　　　　　　　　　　　書記官 于  誠
附註：
民事訴訟法第四百六十六條之一（第一項、第二項）：
對於第二審判決上訴，上訴人應委任律師為訴訟代理人。但上訴
人或其他法定代理人具有律師資格者，不在此限。
上訴人之配偶、三親等內之血親、二親等內之姻親，或上訴人為
法人、中央或地方機關時，其所屬專任人員具有律師資格並經法
院認為適當者，亦得為第三審訴訟代理人。
